【裁判字號】    98,訴,243
【裁判日期】    980331
【裁判案由】    違反台灣地區與大陸地區人民關係條例等
【裁判全文】
臺灣屏東地方法院刑事判決               98年度訴字第243號
公  訴  人  臺灣屏東地方法院檢察署檢察官
被      告  甲○○
                    （現在臺灣屏東監獄執行中）
上列被告因違反臺灣地區與大陸地區人民關係條例案件，經臺灣
高雄地方法院檢察署檢察官向臺灣高雄地方法院提起公訴（97年
度偵字第20899 號），臺灣高雄地方法院受理後判決管轄錯誤（
97年度審訴字第5197號），移轉管轄至本院，被告於本院準備程
序進行中，就被訴事實為有罪之陳述，經本院告知簡式審判程序
意旨，並聽取當事人之意見後，本院合議庭裁定由受命法官獨任
依簡式審判程序審理，判決如下：
    主  文
甲○○共同犯修正前臺灣地區與大陸地區人民關係條例第七十九
條第三項、第一項之使大陸地區人民非法進入臺灣地區未遂罪，
處有期徒刑捌月，減為有期徒刑肆月，如易科罰金以銀元佰元
即新臺幣玖佰元折算壹日。
    事  實
一、甲○○並無與大陸地區人民結婚之真意，且明知大陸地區人
    民非經主管機關許可不得進入臺灣地區，竟與鄧可夫（另案
    在臺灣高等法院臺南分院審理中）共同基於使大陸地區人民
    非法進入臺灣地區及行使使公務員登載不實文書之犯意聯絡
    ，推由甲○○擔任「人頭丈夫」，鄧可夫則為此給付甲○○
    新臺幣（下同）5 萬元之人頭費。嗣上開謀議既定，甲○○
    即於民國92年11月5 日前往大陸地區，再透過鄧可夫事先安
    排之管道接應大陸地區人民謝秀花（未據起訴），並於92年
    11月14日，在大陸地區福建省寧德市公證處，甲○○便與同
    無結婚真意、具有行使使公務員登載不實文書之犯意聯絡之
    謝秀花辦理結婚手續，而取得該市公證處簽發之結婚證明書
    暨公證書。其後甲○○於92年11月15日旋即返臺，由鄧可夫
    持以上開結婚證書向財團法人海峽交流基金會（下稱海基會
    ）辦理結婚證書之驗證，復於92年12月8 日，由甲○○持以
    上開結婚證書、海基會驗證，前往屏東縣潮州鎮戶政事務所
    ，填載內容不實之「結婚登記申請書」而辦理結婚登記，致
    使不知情之承辦公務員將此不實事項登載在其職務上所掌、
    具公文書性質之戶籍登記資料中，足生損害於戶政機關對於
    戶籍資料管理之正確性。迨辦畢結婚登記，並申請取得戶籍
    謄本後，甲○○承前行使使公務員登載不實文書之犯意，推
    由鄧可夫於92年12月11日委託不知情之吳美青，持憑前開結
    婚證書、海基會驗證、戶籍謄本以及大陸地區人民進入臺灣
    地區保證書等資料，向內政部警政署入出境管理局（下稱境
    管局，96年1 月2 日改制為內政部入出國及移民署）申辦謝
    秀花之「大陸地區人民進入臺灣地區旅行證」而行使之，惟
    因未能通過面談，致謝秀花申請入境無法獲准而未遂。
二、案經屏東縣政府警察局內埔分局報告臺灣屏東地方法院檢察
    署檢察官偵查起訴。
    理  由
一、本件被告甲○○所犯係死刑、無期徒刑或最輕本刑為3 年以
    上有期徒刑以外之罪，亦非屬臺灣高等法院管轄第一審之案
    件，其於準備程序中就被訴事實為有罪之陳述，經本院告知
    簡式審判程序之旨，並聽取當事人意見後，本院合議庭依刑
    事訴訟法第273 條之1 第1 項為裁定，由受命法官獨任進行
    簡式審判程序。又簡式審判程序之證據調查，依刑事訴訟法
    第273 條之2 規定，不受同法第159 條第1 項審判外陳述排
    除之限制；再被告對於卷內各項證據亦不爭執證據能力，復
    無事證顯示有何違法取得或類此瑕疵之情，故卷內所列各項
    證據，自均有證據能力，合先敘明。
二、上揭犯罪事實，業據被告自白不諱（見高雄偵卷第42頁、本
    院98年3 月23日準備程序筆錄第2 頁），核與共犯鄧可夫證
    述情節大致相符（見警卷第3 頁），並有大陸地區人民入出
    臺灣地區申請書、不准狀況通知單、大陸地區人民進入臺灣
    地區保證書、中華人民共和國福建省寧德市公證處結婚證明
    書、海基會驗證書、戶籍謄本、大陸地區人民申請入境委託
    書、結婚登記申請書、入出境資訊連結作業列印資料、大陸
    外籍配偶基本資料列印結果等件在卷可稽（見高雄偵卷第6-
    9 、14、20、22頁）。是認被告上開自白與事實相符，可以
    採信，從而本件事證明確，被告犯行洵足認定，應依法論科
    。
三、按行為後法律有變更者，適用行為時之法律。但行為後之法
    律有利於行為人者，適用最有利於行為人之法律，刑法第2
    條第1 項定有明文；且比較法律孰為有利於行為人時，應就
    罪刑有關之一切情形，比較其全部之結果，而為整個之適用
    ，不能割裂而分別適用有利益之條文（最高法院27年上字第
    2615號判例意旨參照）。查被告為本件犯行後，刑法及刑法
    施行法業於95年7 月1 日修正施行，論罪科刑所適用之刑罰
    法律有所變更，爰詳述如下：
（一）刑法第28條共同正犯之範圍，已修正限縮在共同實行犯罪
      行為者始成立共同正犯，排除陰謀犯、預備犯共同正犯，
      新舊法就共同正犯之範圍，既因此而有變動，自屬行為後
      法律有變更，而非僅屬文字修正，應有新舊法比較適用之
      問題（最高法院97年度台上字第218 號判決意旨參照），
      是修正後之共同正犯定義既經限縮，自屬對被告較為有利
      。
（二）修正後刑法刪除第55條後段關於牽連犯之規定，而被告所
      為行使使公務員登載不實文書、使大陸地區人民非法進入
      臺灣地區等罪間，具有方法、結果之牽連關係，依修正前
      之規定，應從一重處斷；惟如依修正後之新法規定，因牽
      連犯業經刪除，即應按數罪之規定予以分論併罰。是比較
      新舊法之規定，應以修正前之刑法較有利於被告。
（三）被告犯行後刑法施行法修正增訂第1 條之1 ，明定刑法分
      則編之法定刑中，關於罰金刑之提高標準及以新臺幣為貨
      幣單位；而於上開條文修正增訂前，罰金刑之提高標準應
      適用罰金罰鍰提高標準條例第1 條前段、現行法規所定貨
      幣單位折算新臺幣條例第2 條之規定，罰金刑並以銀元為
      貨幣單位。較之上開條文修正增訂前後，法定刑關於罰金
      刑部分，換算為新臺幣後其結果並無差別，是刑法施行法
      修正增訂第1 條之1 並無較有利於被告之情形。又刑法第
      33條第5 款亦經修正為「罰金刑新臺幣1000元以上」，與
      修正前刑法第33條第5 款規定「罰金刑銀元1 元以上」有
      間，比較新舊法結果，新法之罰金刑下限業已提高，此部
      分修正後之刑法亦無較有利於被告。
（四）綜合上述罪刑比較結果，應認被告行為後之法律並無較有
      利之情形，故依刑法第2 條第1 項前段規定，適用被告行
      為時即95年7 月1 日修正施行前之法律規定論處。
四、又被告於92年12月11日著手於使大陸地區人民謝秀花非法入
    境臺灣地區後，臺灣地區及大陸地區人民關係條例第79條於
    92年12月31日修正施行，修正前該條第1 項僅有使大陸地區
    人民非法入境之一般處罰規定，法定刑並為「5 年以下有期
    徒刑、拘役或科或併科新臺幣50萬元以下罰金」，而修正後
    該條第1 項提高法定刑為「1 年以上7 年以下有期徒刑，得
    併科新臺幣100 萬元以下罰金」，並增列第2 項意圖營利使
    大陸地區人民非法入境之處罰規定，且法定刑為「3 年以上
    10年以下有期徒刑，得併科新臺幣500 萬元以下罰金」。是
    被告基於謀得5 萬元報酬，而在92年12月11日著手於使大陸
    地區人民謝秀花非法入境臺灣地區，比較新舊法適用之結果
    ，自以修正前未特別加重處罰意圖營利類型之規定較有利於
    被告，且被告行為時之法律刑度較低，故依刑法第2 條第1
    項前段規定，自應適用修正前臺灣地區與大陸地區人民關係
    條例第79條第3 項、第1 項論處。
五、按申請結婚登記而提出證明文件供查驗後，戶政機關即應予
    以登載，戶籍法施行細則第14條第1 項、第21條規定甚詳，
    是關於結婚之戶籍登記，戶籍機關當僅有形式審查，尚無實
    質審認當事人間結婚之真偽性，復觀戶籍法第76條定有申請
    人故意為不實申請之罰則乙節亦明，因此明知無結婚之實，
    卻使戶政機關之公務員為結婚之登記，自構成刑法第214 條
    之明知為不實事項，而使公務員登載不實之犯行。次按臺灣
    地區與大陸地區人民關係條例第79條對於違反同條例第15條
    第1 款所定不得使大陸地區人民非法進入臺灣地區之處罰，
    旨在防止大陸地區人民非法進入臺灣地區，以維護臺灣地區
    之安全與安定；所稱「非法」，自應從實質上之合法性予以
    判斷，凡評價上違反法秩序之方法，均屬「非法」。故在大
    陸地區通謀虛偽結婚，以不實之結婚證明辦理相關戶籍登記
    、入境等手續，憑以進入臺灣地區，其所持之入境許可文件
    雖係入出境主管機關所核發，形式上為合法，但因以不正方
    式而取得，即不具實質上之合法性，仍屬非法進入臺灣地區
    （最高法院97年度台上字第5162號判決意旨參照）。
六、核被告所為，係犯修正前臺灣地區與大陸地區人民關係條例
    第79條第3 項、第1 項之使大陸地區人民非法進入臺灣地區
    未遂罪及刑法第216 條、第214 條之行使使公務員登載不實
    公文書罪。被告所犯使大陸地區人民非法進入臺灣地區部分
    ，與鄧可夫有犯意聯絡及行為分擔；被告所犯行使使公務員
    登載不實公文書部分，與鄧可夫、謝秀花有犯意聯絡及行為
    分擔，均為共同正犯。至謝秀花係非法進入臺灣地區之大陸
    地區人民，其本身即為犯罪行為之實施標的，當無同時成為
    犯罪主體之餘地，是就上開使大陸地區人民非法進入臺灣地
    區之罪，非能與鄧可夫、被告成立共同正犯，特此敘明。又
    被告使公務員將其結婚之不實事項登載於戶籍登記資料之低
    度行為，為嗣後行使上開不實登載公文書之高度行為所吸收
    ，不另論罪。再被告向境管局行使使公務員登載不實公文書
    之犯行，係利用不知情之吳美青所為，為間接正犯。被告申
    請使謝秀花入境但未經獲准，係已著手於犯罪行為之實行而
    未發生犯罪之結果，為未遂犯，此部分所犯使大陸地區人民
    非法進入臺灣地區未遂罪，爰依刑法第25條第2 項規定減輕
    其刑（未遂犯於刑法修正前後僅有條項調整，無新舊法比較
    適用之問題，最高法院96年度台上字第3579號判決意旨參照
    ）。被告所犯共同行使使公務員登載不實公文書罪及共同使
    大陸地區人民非法進入臺灣地區未遂罪之間，有方法、目的
    之牽連關係，應依修正前刑法第55條後段牽連犯之規定，從
    一重之共同使大陸地區人民非法進入臺灣地區未遂罪處斷。
七、爰審酌被告前於91年間，因竊盜案件經本院以91年度簡字第
    129 號判處有期徒刑6 月，緩刑3 年確定，然其不知自省惕
    勵，竟於緩刑期間再度犯下本件犯行，有其前案紀錄表及刑
    案資料查註紀錄表各1 份可參，顯然不該；再被告僅因貪圖
    小利，即謀使大陸地區人民非法入境臺灣地區，規避政府對
    兩岸間之入境管制，造成社會治安可能隱藏潛在危險，確應
    責難；惟念及被告遭查獲後始終坦承犯行，態度良好，顯具
    深切悔意，再其犯行牟得之利益不高，且大陸地區人民謝秀
    花未能如願入境，犯罪結果影響非鉅，暨被告圖利態樣顯與
    人蛇藉由非法入境人口以營利之程度有異等一切情狀，量處
    如主文所示之刑。又被告本件犯行，均係於96年4 月24日以
    前所為，且無中華民國九十六年罪犯減刑條例第3 條所定不
    予減刑之情形，應依該條例第2 條第1 項第3 款、第7 條之
    規定，減為如主文所示之刑，以示懲儆。
八、末按行為後法律有變更，比較裁判前之法律孰為有利於行為
    人時，應綜合比較後為整體之適用，不能割裂而分別適用有
    利益之條文，固有前開最高法院27年上字第2615號判例可資
    參照，但此所謂不能割裂適用，係指與罪刑有關之本刑而言
    ，不包括易刑處分，即關於易科罰金、易服勞役部分應分別
    為新舊法有利不利之比較，依刑法第2 條第1 項從舊從輕原
    則定其易刑之折算標準（最高法院96年度台非字第85號判決
    意旨參照）。本件被告犯行後，刑法第41條亦於95年7 月1
    日修正施行，依被告行為時之刑法第41條、修正前罰金罰鍰
    提高標準條例第2 條、現行法規所定貨幣單位折算新臺幣條
    例第2 條等規定，易科罰金之折算標準，以新臺幣300元以
    上900 元以下折算1 日。惟95年7 月1 日修正施行之刑法第
    41條則規定，易科罰金之折算標準為新臺幣1000元、2000元
    或3000元折算1 日。是比較修正前後之易科罰金相關規定，
    以被告行為時之法律對其較為有利，自應適用被告行為時即
    95年7 月1 日修正施行前之刑法，以及中華民國九十六年罪
    犯減刑條例第9 條之規定，諭知本件易科罰金之折算標準。
據上論斷，應依刑事訴訟法第273 條之1 第1 項、第299 條第1
項前段，修正前臺灣地區與大陸地區人民關係條例第79條第3 項
、第1 項，臺灣地區與大陸地區人民關係條例第15條第1 款，刑
法第11條前段、第2 條第1 項、第25條第2 項、第216 條、第21
4 條，修正前刑法第28條、第41條第1 項前段、第55條後段，罰
金罰鍰提高標準條例第1 條前段，修正前罰金罰鍰提高標準條例
第2 條，現行法規所定貨幣單位折算新臺幣條例第2 條，中華民
國九十六年罪犯減刑條例第2 條第1 項第3 款、第7 條、第9 條
，判決如主文。
本案經檢察官陳啟能到庭執行職務
中    華    民    國    98    年     3    月    31    日
                  刑事第四庭  法  官  江振源
以上正本證明與原本無異
如不服本判決，應於判決送達後10日內向本院提出上訴書狀（應
附繕本），其未敘述上訴理由者，應於上訴期間屆滿後20日內補
提理由書狀於本院，上訴於臺灣高等法院高雄分院。
中    華    民    國    98    年     3    月     31   日
                              書記官  潘豐益
附錄本判決論罪科刑法條：
臺灣地區與大陸地區人民關係條例第15條第1款：
下列行為不得為之：
一、使大陸地區人民非法進入臺灣地區。
修正前臺灣地區與大陸地區人民關係條例第79條第3項、第1項：
違反第十五條第一款規定者，處五年以下有期徒刑、拘役或科或
併科新台幣五十萬元以下罰金。
第一項之未遂犯罰之。
刑法第214條：
明知為不實之事項，而使公務員登載於職務上所掌之公文書，足
以生損害於公眾或他人者，處三年以下有期徒刑、拘役或五百元
以下罰金。
刑法第216條：
行使第二百十條至第二百十五條之文書者，依偽造、變造文書或
登載不實事項或使登載不實事項之規定處斷。


司法院資訊處製作；財團法人民間司法改革基金會備份。
